【裁判字號】    98,台上,5808
【裁判日期】    981008
【裁判案由】    偽造文書等罪
【裁判全文】
最高法院刑事判決            九十八年度台上字第五八０八號
上  訴  人  台灣高等法院檢察署檢察官
被      告  甲○○
選任辯護人  趙元昊律師
            許瑞榮律師
上列上訴人因被告偽造文書等罪案件，不服台灣高等法院中華民
國九十六年四月十日第二審判決（九十五年度上重訴字第一五號
，起訴案號：台灣台北地方法院檢察署九十四年度偵緝字第一六
九二號），提起上訴，本院判決如下：
    主  文
原判決撤銷，發回台灣高等法院。
    理  由
一原判決以公訴意旨略謂：被告甲○○與李林樸、張權震（原名
張鈞瑋、張軍偉）及陳明輝（以上三人均經第一審另案判刑，嗣
由原審另案皆改判無罪，檢察官提起第三審上訴，尚未確定），
於民國九十一年三月間，得悉被害人陳梅隨有意協助黃信賀籌措
大筆工程資金，認為有機可乘，竟共同意圖為自己不法之所有及
變造銀行存款餘額證明書而行使之犯意聯絡，先由甲○○於不詳
時、地，將李林樸所交付之張權震在台灣銀行營業部，以張鈞瑋
名義申設之000000000000號帳戶，僅有新台幣（下
同）一千六百元之存款餘額證明書，變造為高達四十億零一千六
百元之額數，旋於同年、月二十一日，在台北市○○○路圓環旁
將該「偽造」之存款餘額證明書交付李林樸等人。「渠等」再以
需要律師見證為由，於當日下午三、四時許，邀請不知內情之律
師陳俊傑（已經檢察官處分不起訴確定）至同市○○街、三民路
口附近之丹堤咖啡店，李林樸介紹張權震係資方代表，並取出上
揭變造之文書與相關文件，由張權震過目、簽名確認，密封後交
給陳明輝收執，以取信於陳俊傑。陳明輝嗣於次（四）月十七日
，在同市○○路陳俊傑之律師事務所，向陳梅隨佯稱已經取得資
金，致其誤信為真、達成協議，簽立借款契約書，約定借款成功
（按指以上揭文件為保，向台灣銀行辦理貸款），陳明輝等人可
賺取借款額百分之三之佣金，陳梅隨則賺取百分之一佣金。陳梅
隨當場依約交付均以台灣銀行（總行營業部為付款人），分別由
彰化商業銀行南三重分行、第一商業銀行天母分行簽發，面額各
為二百萬元、三百萬元之支票二紙給陳俊傑，作為（履約）保證
金；陳明輝則在陳俊傑之見證下，將上揭變造之存款餘額證明書
連同資金查詢同意書行使、交付陳梅隨。陳梅隨轉手給黃信賀，
迄至該（四）月二十五日尚未辦妥貸款事宜，陳明輝乃藉口陳梅
隨仲介失敗，無法履行協議（賺取佣金），沒收上揭五百萬元保
證金，而將支票提示兌領。終因黃信賀向銀行查證，發現文書造
假，始悉上情等情。因認甲○○涉有共同犯刑法第二百十六條、
第二百十條之行使變造私文書，及第三百三十九條第一項之詐欺
取財罪嫌云云。經審理結果，認為不能證明甲○○犯罪，因而撤
銷第一審之科刑判決，改為無罪之諭知。固非無見。
二惟查：(一)、證據之取捨及證明力之判斷，雖屬事實審法院自由
判斷之職權，但此項自由裁量職權之行使，仍應受客觀存在之經
驗法則與論理法則之支配，始稱合法，觀諸刑事訴訟法第一百五
十五條第一項規定即明。又供述證據縱先後不一或彼此稍異，倘
其基本事實之陳述並無不同，審理事實之法院本得依據調查所得
之各項證據予以綜合判斷，定其取捨，非謂其中一有不符，即應
全部不加採信。甲○○係以系爭大額資金幕後管理人之身分出現
，表面上利用陳明輝為資方代理人，陳俊傑拿出四百萬元，甲○
○則交付其不實文件（原名張鈞瑋之四十億餘元存款餘額證明書
等資料），供作陳俊傑聯合仲介並見證該資金使用約定之基本資
料、憑證，迨主要仲介人陳梅隨逾期未完成任務時，甲○○透過
李林樸傳話，向陳俊傑索取陳梅隨先前為保證如期履約之五百萬
元保證金，陳俊傑因欲續行合作以賺取其所預期之八千萬元佣金
，乃分二次各為二百萬元及三百萬元付訖，親交甲○○等基本事
實，迭據李林樸（見第一三六二號偵緝卷第二十八、四十四頁；
第一七四九二號偵查卷第九十一之一、九十三頁；第一六九二號
偵緝卷第五十頁；第一審卷第八十八、八十九、九十四、九十六
頁）、陳俊傑（見第一七四九二號偵查卷第二十、二十一、二十
三、九十二頁；第一三六二號偵緝卷第四十五頁；第一審卷第一
四九、一五０、一五五、一六二、一六五頁）一致堅述不移，陳
明輝雖謂：「我認為我完全被李林樸、甲○○等人所利用」（見
第一二六九三號偵查卷第四頁），仍與當時在場之郭玉星、張權
震同言：確有看見陳俊傑拿四百萬元出去，換回系爭不實文件（
分見第一三六二號偵緝卷第二十八、四十四頁；第八十四、一０
七頁；第一審卷第一三六、一四一、一四二頁），張權震甚且供
明確曾於簽約之時，在簽約處之陳俊傑律師事務所見到甲○○（
見第一六九二號偵緝卷第五十頁），甲○○對於系爭存款餘額證
明書存有造假之情，並不否認，復有陳俊傑提出疑為李林樸親筆
估算佣金分帳（據言因陳俊傑先出資四百萬，可獲加倍酬傭）之
字條（見第一七四九二號偵查卷第一一０頁）及由董繼庭見證、
陳梅隨名義出具同意將其履約保證支票充作賠償金之切結書（同
上卷第五十頁）足參。原判決僅以陳俊傑無法提出其四百萬元來
源之證據，以供調查，不合常情，所稱該款交給甲○○一節，竟
由李林樸出具收據，有違事理，李林樸既謂陳俊傑交給甲○○四
百萬元，陳俊傑則言分二次共計五百萬元交給甲○○，顯然齟齬
，乃認李林樸、陳俊傑均不吐實，有意諉責於甲○○為由，不採
李林樸、陳俊傑之供述（見原判決理由五），微論似有混淆四百
萬元與五百萬元付款事由之誤解，衡諸本件案發時間係九十一年
三、四月間，甲○○於九十四年九月三十日為警緝獲，檢察官於
同年十月二十五日提起公訴（見卷附通緝書及起訴書），李林樸
、陳俊傑則在九十五年一月間，分別於第一審審理中作證行交互
詰問，而供述證據本質上原可能因人類記憶力之限制、陳述人之
感官認知與表達能力、記錄人之聽聞理解或書寫功力等各種主、
客觀條件影響，致難期完成吻合實際狀況，原審就上揭諸多直接
、間接證據未加斟酌，復不充分說明不予採酌之理由，難認無判
決理由欠備之違失。(二)、證據雖經調查，倘尚非完全明瞭，即與
未經調查無異，遽行判決，應認有未盡證據調查職責之違誤。李
林樸指稱甲○○除提供系爭不實內容之存款餘額證明書外，尚提
供另件不實內容之存款餘額證明書給案外人李松林（見第一三六
二號偵緝卷第一三二頁）；陳俊傑供明其將五百萬元分二次交付
給甲○○之情，全程有徐鴻盛陪同見聞（見第一七四九號偵查卷
第一０八頁），李林樸、陳俊傑所言是否實在？攸關公平正義之
維護，原判決雖記載「另案卷內有關……徐鴻盛等人之供述……
均未指證被告有何具體參與情事」（見原判決第五頁第二至六行
），仍嫌證據調查未盡。以上，或為上訴意旨所指摘，或屬本院
得依職權調查之事項，應認原判決具有撤銷發回更審之原因。又
關於甲○○被訴詐欺取財部分，雖屬不得上訴於第三審之輕罪名
，但檢察官既認與行使變造文書部分具有牽連犯裁判上一罪關係
，基於審判不可分之原則，此詐欺取財部分應併予發回。再原判
決理由九關於檢察署函請併辦部分，亦基於同上原因，併予發回
，均附此敘明。
據上論結，應依刑事訴訟法第三百九十七條、第四百零一條，判
決如主文。
中    華    民    國  九十八  年    十    月    八    日
                      最高法院刑事第十庭
                          審判長法官  花  滿  堂
                                法官  黃  正  興
                                法官  陳  東  誥
                                法官  林  錦  芳
                                法官  洪  昌  宏
      本件正本證明與原本無異
                                      書  記  官
中    華    民    國  九十八  年    十    月   十二   日
                                                      K


司法院資訊處製作；財團法人民間司法改革基金會備份。
